臺灣高等法院臺中分院民事判決　94年度家上字第136號
上　訴　人　張徽鏄
訴訟代理人　林春祥　律師
被上　訴人　甲○○
上列當事人間請求履行同居事件，上訴人對於民國94年6月23日
臺灣彰化地方法院94年度婚字第139號第一審判決提起上訴，本
院於94年12月7日言詞辯論終結，判決如下：
    主  文
上訴駁回。
第二審訴訟費用由上訴人負擔。
    事實及理由
一、上訴人起訴主張：兩造於民國45年間結婚，於民國67年1月
    間共同遷入彰化市○○路○段174巷5號彰化縣政府宿舍，夫
    妻感情尚融洽，詎被上訴人竟於民國83年間藉詞宿舍老舊、
    不宜居住，另購買彰化市○○路○段176巷83號房屋，並遷入
    居住，迄今已有十餘年，其間未有一日回來與上訴人同居，
    有背夫婦之道。上訴人被迫獨居，甚為寂寥、不便，且去年
    二月間罹患攝護線癌，開刀後體力及精神不濟。為此，依民
    法第1001條規定，求為命被上訴人應與上訴人履行同居之判
    決，原審判決駁回上訴人之訴，上訴人提起上訴，上訴聲明
    為：(一)原判決廢棄；(二)被上訴人應予上訴人同居；(三)第一、
    二審訴訟費用由被上訴人負擔。
二、被上訴人則以：伊現居住處所之彰化市○○路○段176巷83號
    ，離上訴人現居住之縣政府的宿舍，約二、三百公尺，願意
    與上訴人履行同居，但不願意搬回去縣府宿舍住，因伊身體
    狀況不好有心臟病、失眠，無法煮三餐或打掃等，也無法適
    應老舊宿舍的環境，況彰化縣政府若收回宿舍，豈非又要再
    找一住處？在伊住處樓下客廳旁邊有一間房間可讓上訴人住
    ，樓上也有二間通舖可供使用。當初會搬出去，係因上訴人
    趕伊出門；上訴人每次爭吵，即大聲要趕伊出去，伊才買現
    在住的房屋，並一個女兒同住。而伊購買上開房屋前，上訴
    人曾多次陪同看屋，簽約時，亦由上訴人以機車載被上訴人
    去的；搬家時，原放在縣政府宿舍之沙發、電視、棉被、個
    人衣服等日常用品，經上訴人同意才搬遷，當日亦協助搬遷
    事宜。被上訴人搬遷到現住所，上訴人亦經常到此地走動、
    過夜，伊亦常至上訴人住的宿舍探視上訴人，逢年過節，子
    女從外返回，全家都在伊住處用餐。數十年來，上訴人並未
    異議，何以提起本件訴訟？白天伊可在宿舍活動。又上訴人
    於開刀住院期間，伊除去看病外，並有盡人妻照顧之責，上
    訴人卻怪罪伊未曾好好照顧。結縭至今，顧及夫妻情義，對
    上訴人無理的謾罵，皆忍氣吞聲，只求家庭和樂。倘伊搬回
    上訴人住處，因年事已高，又患心臟病及嚴重失眠，自顧不
    暇，恐力不從心，亦無法讓上訴人有滿意的生活等語置辯。
    答辯聲明為：上訴駁回。
三、上訴人主張兩造夫妻關係現仍存續中，兩造於民國67年1月
    間共同遷入彰化市○○路○段174巷5號彰化縣政府宿舍居住
    ，於民國83年間被上訴人購屋、獨自遷入至彰化市○○路○
    段176巷83號房屋居住迄今，有上訴人提出之戶籍謄本、彰
    化市○○段南郭小段238建號建物謄本影本一紙、戶口名簿
    影本為憑，被上訴人對此亦不爭執，堪信為真實。
四、按婚姻乃以終身共同生活為目的之結合關係，是夫妻互負同
    居之義務，但有不能同居之正當理由者，不在此限，又夫妻
    之住所，由雙方共同協議之；未為協議或協議不成時，得聲
    請法院定之。法院為前項裁定前，以夫妻共同戶籍地推定為
    其住所；民法第1001條、第1002條分別定有明文。而夫妻同
    居之義務係對等之義務，並非妻單方之義務，故夫自無濫用
    職權，任意指定住所要求妻必須無條件遵從前往同居之理（
    最高法院85年度台上字第395號判決參照）。又民法第1001
    條規定所謂有不能同居之正當理由，乃指夫妻有不堪同居或
    不宜同居之事由，或依其情形要求夫妻同居為不合理而言。
    如夫妻間發生衝突、爭執或其他失和之情事後，仍同居共同
    生活相當時間，自難謂該衝突、爭執或其他失和之情事，為
    不能同居之正當理由（最高法院89年度台上字第73號判決參
    照）。查兩造既結縭多年，婚姻仍存續中，固應互負同居之
    義務，然上訴人以其現居住之縣政府的宿舍，作為兩造同居
    之處所，惟被上訴人以其現在居住之地方僅距離該宿舍約二
    、三百公尺，願意與上訴人履行同居，但不願意搬回去縣府
    宿舍住，因伊身體狀況不好有心臟病、失眠，無法煮三餐或
    打掃等，也無法適應老舊宿舍的環境，況彰化縣政府若收回
    宿舍，豈非又要再找一住處？在伊住處樓下客廳旁邊有一間
    房間可讓上訴人住，樓上也有二間通舖可供使用。當初會搬
    出去，係因上訴人趕伊出門；上訴人每次爭吵，即大聲要趕
    伊出去，伊才買現在住的房屋，並一個女兒同住。而伊購買
    上開房屋前，上訴人曾多次陪同看屋，簽約時，亦由上訴人
    以機車載被上訴人去的；搬家時，原放在縣政府宿舍之沙發
    、電視、棉被、個人衣服等日常用品，經上訴人同意才搬遷
    ，當日亦協助搬遷事宜。被上訴人搬遷到現住所，上訴人亦
    經常到此地走動、過夜，伊亦常至上訴人住的宿舍探視上訴
    人，逢年過節，子女從外返回，全家都在伊住處用餐。數十
    年來，上訴人並未異議等語資為抗辯，查兩造之戶籍固設於
    住彰化市○○路○段174巷5號，惟戶籍上之設籍，非即就是
    夫妻兩造約定之住所地。按被上訴人辯稱於民國83年間，獨
    自遷至現居住之彰化市○○路○段176巷83號，購屋之前，上
    訴人曾多次陪同看屋，簽約時，亦由上訴人以機車載被上訴
    人去簽約，且搬家時上訴人亦協力，可見被上訴人係廢棄原
    來住居所，而以久住之意思住於彰化市○○路○段176巷83號
    ，惟兩造並未約定同居之住所，為兩造所不爭執，是兩造既
    未依上開法條規定，由雙方共同協議之同居住所之所在，協
    議不成時，得聲請法院定之，是上訴人不得任意指定住所要
    求妻必須無條件遵從前往同居，此為當然之理。則自應先定
    同居之處所後，始有何人違背同居義務之問題，在未定同居
    住所前，不得遽指何人違背同居之義務，併予敘明。
五、從而，上訴人訴請被上訴人應與上訴人同居，為無理由，應
    予駁回，原審所為上訴人敗訴之判決，核無不合，上訴論旨
    指摘原判決不當，聲明求為廢棄改判，非有理由，應予駁回
    。
據上論結，本件上訴為無理由，依民事訴訟法第四百四十九條第
一項、第七十八條，判決如主文。
中　　華　　民　　國　　94　　年　　12　　月　　21 　日
                      家事法庭審判長法　官  林陳松
                                    法　官  李寶堂
                                    法　官  鄭金龍
以上正本係照原本作成。
如對本判決上訴，須於收受判決送達後20日內向本院提出上訴書
狀，其未表明上訴理由者，應於提出上訴後20日內向本院提出上
訴理由書（須按他造人數附具繕本）。
上訴時應提出委任律師為訴訟代理人之委任狀。具有民事訴訟法
第466條之1第1項但書或第2項之情形為訴訟代理人者，另應附具
律師及格證書及釋明委任人與受任人有該條項所定關係之釋明文
書影本。
                                    書記官  林桂鳳
中　　華　　民　　國　　94　　年　　12　　月　　22　　日
                                        　　　　　　　Ｂ
